---
title: 'Muerte de mujeres ocasionada por su pareja o expareja íntima'
output: 
html_document: 
  toc: yes
  toc_depth: 2
date: "2023-06-14"
---

```{r setup, include=FALSE}
knitr::opts_chunk$set(echo = TRUE)
```


***Librería necesaria***
```{r}
library(readxl)
library(tidyverse)
library(dslabs)
```

***Ver en qué directorio estamos parados***
```{r}
getwd()
```

***Leer el excel de nuestra data***
```{r}
data <- read_excel("BaseDeDatosOriginal.xlsx")
```

***Ver nuestra data que esta en la variable data***
```{r}
head(data)
```

***Cambiar el encabezado de la tabla a:***
```{r}
data<- data %>% rename(valor = value) %>% rename(tipodevalor = Tipodevalor) %>% rename(paises = País__ESTANDAR) %>% rename(anio = Años__ESTANDAR)

```

***Ver nuestra data que esta en la variable data***
```{r}
head(data)
```


***Seleccionando las variables de interés y ordenar por anio***
**Seleccionamos solo paises, año, valor y tipodevalor porque son las variables de interés para esta investigación**
```{r}
data <- data %>% select(paises, anio, valor, tipodevalor) %>% arrange(anio)
```

***Ver nuestra data que esta en la variable data***
```{r}
head(data, 10)
```

***Quitar los na de la tabla***
**Ya que son valores que no se encontrar al recoger la data**
```{r}
data<- na.omit(data)
```

***Ver nuestra data que esta en la variable data***
```{r}
head(data, 10)
```

***Ver la variable valores no modificada***
```{r}
head(data$valor, 10)
```

***Redondear la variable valor a dos decimales***
```{r}
data$valor<- round(data$valor, 2)
```

***Ver la variable valores modificada***
```{r}
head(data$valor, 10)
```
## Including Plots

You can also embed plots, for example:

```{r pressure, echo=FALSE}
plot(pressure)
```

